【裁判字號】    97,重上更(一),134
【裁判日期】    980414
【裁判案由】    確認抵押債權不存在等
【裁判全文】
臺灣高等法院民事判決             97年度重上更(一)字第134號
上  訴  人  陽信商業銀行股份有限公司
法定代理人  甲○○
訴訟代理人  薛松雨律師
            王玫君律師
            林佳薇律師
被上訴人    乙○○
            丙○○
前列二人共同
訴訟代理人  丁俊文律師
            陳丁章律師
            林穆弘律師
上列當事人間確認抵押債權不存在等事件，上訴人對於中華民國
95年2月23日台灣士林地方法院93年度重訴字第276號第一審判決
提起上訴，被上訴人並為訴之追加，經最高法院第一次發回，本
院於98年3月31日言詞辯論終結，判決如下：
    主  文
上訴駁回。
確認上訴人與被上訴人間就被上訴人所有如附表一、二之不動產
分別設定最高限額抵押權登記新台幣壹仟貳佰萬元、佰陸拾萬
元所分別擔保以被上訴人乙○○為借款人暨被上訴人丙○○為連
帶保證人之新台幣壹仟萬元之本金借款之利息及違約金等債權不
存在。
被上訴人其餘追加之訴駁回。
第二審（含追加之訴）及發回前第三審訴訟費用由上訴人負擔。
   事實及理由
甲、程序方面：被上訴人乙○○、丙○○（下合稱被上訴人）於
    原審請求(一)確認兩造間就被上訴人所有如附表一、二所示之
    不動產（下稱系爭房地）分別設定最高限額新台幣（下同）
    1,20 0萬元與360萬元之抵押權所擔保之債權不存在。(二) 上
    訴人應塗銷前項抵押權登記。嗣於本審中追加請求：確認上
    訴人與被上訴人間就被上訴人所有如附表一、二之不動產設
    定最高限額抵押權登記1,200萬元、360萬元所擔保以被上訴
    人乙○○為借款人暨被上訴人丙○○為連帶保證人之 1,000
    萬元、300萬元之「本金借款與利息及違約金」 等債權不存
    在。核屬擴張應受判決事項之聲明，且基礎事實相同，依民
    事訴訟法第446條第1項但書、第255條第1項但書第2、3款之
    規定，應予准許。
乙、實體方面：
一、被上訴人起訴主張：被上訴人等二人於民國（下同）82年間
    提供附表一、二所示之不動產，為上訴人設定擔保本金最高
    限額1,200萬元、360萬元之抵押權登記（下稱系爭抵押權）
    ，以為被上訴人乙○○向上訴人借款之擔保，並由被上訴人
    丙○○為連帶保證人。嗣被上訴人乙○○向上訴人之借款均
    已清償完畢。詎訴外人即上訴人蘭雅分行之行員曹博宇（原
    名曹昌榮）於93年2 月23日，竟利用保管被上訴人乙○○存
    摺之機會，偽造被上訴人等簽名及盜蓋（偽造）被上訴人等
    印章，擅以被上訴人乙○○名義為借款人（債務人）、被上
    訴人丙○○為連帶保證人向上訴人詐借1,000萬元（ 下稱系
    爭借款），對被上訴人等自不生效力。上訴人對被上訴人既
    無任何債權存在，系爭抵押權即失所附麗等情。爰訴請確認
    並追加請求：(一)確認上訴人與被上訴人間就被上訴人所有附
    表一、二之不動產設定最高限額抵押權登記1,200萬元、360
    萬元所擔保以被上訴人乙○○為借款人暨被上訴人丙○○為
    連帶保證人之1,000萬元、300萬元之本金借款與利息及違約
    金等債權不存在。(二)上訴人應塗銷附表一與附表二之抵押權
    登記。（被上訴人於原審請求(一)確認兩造間就被上訴人所有
    如附表一、二所示之不動產分別設定系爭最高限額之抵押權
    所擔保之債權不存在。(二)上訴人應塗銷前項抵押權登記。第
    一審為上訴人全部敗訴之判決，上訴人提起上訴，本院前審
    維持第一審所為被上訴人丙○○部分勝訴之判決，即確認上
    訴人對丙○○就系爭抵押權所擔保之債權不存在部分，駁回
    上訴人該部分之上訴，而廢棄第一審所為乙○○請求確認上
    訴人對其就系爭抵押權所擔保之債權不存在、及乙○○等二
    人請求塗銷系爭抵押權部分，兩造均不服，提起上訴，最高
    法院將本院前審判決廢棄發回）並答辯及擴張聲明：(一)上訴
    駁回。(二)確認上訴人與被上訴人間就被上訴人所有附表一之
    不動產設定最高限額抵押權登記 1,200萬元所擔保以被上訴
    人乙○○為借款人暨被上訴人丙○○為連帶保證人之 1,000
    萬元之本金借款與利息及違約金等債權不存在。(三)確認上訴
    人與被上訴人間就被上訴人所有如附表二之不動產設定最高
    限額抵押權登記360 萬元所擔保以被上訴人乙○○為借款人
    暨被上訴人丙○○為連帶保證人之 300萬元之本金借款與利
    息及違約金等債權不存在。
二、上訴人則以：被上訴人等二人與上訴人間早有金錢借貸往來
    ，系爭抵押權設定後，被上訴人乙○○即陸續向上訴人借款
    ，並以借新還舊方式延展借貸期限， 計至93年2月23日止，
    共積欠借款1,000萬元，且該借款尚未清償， 兩造間之舊債
    務即未消滅，系爭抵押權所擔保之借款債權仍存在。被上訴
    人等二人係授權訴外人曹博宇代為辦理系爭借款事宜，自應
    負借款人之責。又訴外人曹博宇雖任職於上訴人公司，然其
    職務與本件貸款業務無關，不能謂其為上訴人公司之代理人
    。縱該借款係曹博宇所冒貸，然被上訴人等二人長期將印章
    、存摺交由曹博宇保管使用，委其辦理銀行往來事務，亦應
    依表見代理規定負授權人之責任。附表一、二所示之不動產
    擔保範圍包括被上訴人對上訴人所負之借款、票據、保證、
    損害賠償等一切債務，自不能因一部分借款債務消滅而為塗
    銷登記等語，資為抗辯。並上訴聲明：(一)原判決廢棄。(二)被
    上訴人等在第一審之訴駁回。對追加之訴之答辯聲明：被上
    訴人追加之訴駁回
三、被上訴人主張被上訴人提供所有如附表一、二所示之系爭房
    地，共同擔保被上訴人乙○○對上訴人之借款債務，於82年
    3月3日分別設定最高限額1,200萬元、360萬元抵押權與上訴
    人，並由被上訴人丙○○為連帶保證人。被上訴人乙○○、
    丙○○於82年3月7日分別簽立授信約定書各一紙之事實，業
    據提出土地及建物登記謄本、授信約定書為證，且為上訴人
    所不爭執，堪信為真正。被上訴人又主張其設定系爭抵押權
    所借款項均已清償，詎訴外人即上訴人蘭雅分行之行員曹博
    宇（原名曹昌榮）於93年2月23日， 竟利用保管被上訴人乙
    ○○存摺之機會，偽造被上訴人等簽名及盜蓋（偽造）被上
    訴人等印章， 擅以被上訴人乙○○名義為借款人（債務人）
    、被上訴人丙○○為連帶保證人向上訴人詐借系爭借款1,00
    0萬元，對被上訴人自不生效力。 上訴人對被上訴人既無任
    何債權存在，系爭抵押權即失所附麗，上訴人應塗銷附表一
    與附表二之抵押權登記。惟上訴人認為系爭抵押權仍屬有效
    存在，拒不塗銷，爰訴請確認系爭抵押權所擔之債權（包含
    被上訴人丙○○之連帶保證，以及本金、利息、違約金）不
    存在，並請求上訴人塗銷系爭抵押權設定登記等語，惟為被
    上訴人所否認，並以上述情詞置辯。是以本件兩造爭執之要
    點在於： 被上訴人有無於93年2月23日以乙○○為借款人，
    丙○○為連帶保證人向上訴人申貸系爭借款1,000萬元？ 被
    上訴人就系爭借款是否應負表見代理之本人責任？系爭最高
    限額抵押權所擔保之系爭借款債權是否不存在？被上訴人是
    否可以請求上訴人塗銷系爭抵押權？茲析述如下。
四、被上訴人有無於93年2月23日以乙○○為借款人， 丙○○為
    連帶保證人向上訴人申貸系爭借款1,000萬元？ 被上訴人就
    系爭借款是否應負表見代理之本人責任？系爭最高限額抵押
    權所擔保之系爭借款債權是否不存在？
  (一)按「由自己之行為表示以代理權授與他人者，對於第三人應
    負授權人之責任，必須本人有表見之事實，足使第三人信該
    他人有代理權之情形存在，始足當之。我國人民將自己印章
    交付他人，委託該他人辦理特定事項者，比比皆是，倘持有
    印章之該他人，除受託辦理之特定事項外，其他以本人名義
    所為之任何法律行為，均須由本人負表見代理之授權人責任
    ，未免過苛。原審徒憑上訴人曾將印章交付與呂某之事實，
    即認被上訴人就保證契約之訂立應負表見代理之授權人責任
    ，自屬率斷。」 最高法院著有70年台上字第657號判例可稽
    。又由自己之行為表示以代理權授與他人，或知他人表示為
    其代理人而不為反對之表示者，對於第三人應負授權人之責
    任。但第三人明知其無代理權或可得而知者，不在此限。民
    法第一百六十九條定有明文。準此，如第三人明知為無權代
    理行為之他人無代理權者，或可得而知，因過失而不知者，
    本人即毋庸對該第三人負授權人之責任，始無違保護善意之
    第三人並兼顧本人利益之本旨。是以最高法院四十四年台上
    字第一四二四號判例所揭示表見代理之本人責任係指「履行
    責任」而言，並非「損害賠償責任」，故「本人」有無過失
    在所不問，並非闡釋於本人應對第三人負履行責任時，第三
    人之是否善意、有無過失均可不論。
  (二)查曹博宇（原姓名曹昌榮，於94年1月3日更名為曹博宇）前
    為上訴人蘭雅分行之行員，自82年3月7日起利用被上訴人陸
    續委託其繳納貸款之便，於不詳時地，連續將被上訴人乙○
    ○所交付之總額605萬元中360萬元之金額侵占入己。嗣為避
    免東窗事發並詐得更多款項供己使用，又於附表三各編號「
    偽造文件」欄所示文件標明之日期前，或於各編號「放款時
    間」欄所示時間前不詳時間，在不詳地點，乘被上訴人委其
    辦理支票業務交付印章之機會，連續盜用被上訴人乙○○之
    印章於如附表三編號1 至編號17所示之私文書及本票之有價
    證券上、盜用被上訴人丙○○印章於如附表三編號 1至編號
    15所示私文書及本票之有價證券上，並連續偽造被上訴人乙
    ○○及丙○○之簽名於附表編號1 至編號17所示私文書及本
    票之有價證券上。期間，因丙○○較少至上訴人陽信銀行接
    洽有關業務，曹博宇少有機會取得丙○○印章，竟於91年間
    某日委由不知情之不詳刻印店店員， 偽造丙○○印章1枚後
    ，復承前概括犯意，持以蓋用於附表三編號16、編號17所示
    之私文書及本票之有價證券上。其偽造完成上開私文書、本
    票有價證券，分別表彰乙○○本人有依授信約定書內容成立
    消費借貸契約或展延借款，或憑以取款，且丙○○本人均同
    意任連帶保證人之意，暨被上訴人乙○○、丙○○為共同發
    票人簽發本票以為擔保，及丙○○有意以附表三編號16授
    信登記（印鑑）卡上印章，憑為與上訴人往來印鑑等用意後
    ，復連續持向上訴人行使，使上訴人陷於錯誤，誤認被上訴
    人乙○○本人有依授信約定書內容成立消費借貸契約或展延
    借款，或憑以取款，且丙○○本人均同意任連帶保證人之意
    ，暨被上訴人乙○○、丙○○共同簽發本票以供擔保，因而
    撥款至曹博宇所指定之帳號（詳附表三「放款金額」欄載明
    ：「新貸」者），或允其取款（ 詳附表三編號1所示取款憑
    條），或允許展延原有貸放款項（詳附表三「放款金額欄」
    載明「展期」者），曹博宇以此方法詐得金額共計1000萬元
    ，迄未償還，此業經曹博宇於臺灣士林地方法院94年度訴字
    第872號、本院96年度上訴字第412號偽造有價證券刑事案件
    偵審中坦承不諱，並於本件原審審理中證述屬實（見原審卷
    (三)第8至11頁），曹博宇並因此犯偽造有價證券、 行使偽造
    私文書、詐欺取財、侵占等罪，被判處有期徒刑四年六月確
    定，嗣經上訴人據此刑事判決訴請曹博宇賠償1000萬元，亦
    獲臺灣士林地方法院95年度重訴字第 325號民事判決勝訴確
    定在案，亦經本院調取該刑事卷及民事卷查明屬實，且為兩
    造所不爭執，是以系爭借款有關文件上被上訴人印章，均為
    曹博宇所盜用或偽造，其上被上訴人之簽名，亦為曹博宇所
    簽署，堪以認定。
  (三)次查，上訴人銀行之業務操作手冊處理程序說明規定：「一
    、授信案件於授信戶辦妥簽約、對保、擔保物權設定及保險
    手續後，經徵取債權憑證完成，並經授信人員核驗完妥無任
    何瑕疵，即可規定將核定之借款金額撥入授信戶之存款帳戶
    。」（見原審卷(二)第187頁）， 上訴人於92年10月21日就系
    爭借款之授信條件變更批覆書徵信人意見欄記載：「本案徵
    信時保證人表示不知悉此筆貸款內容，故本件應確實完成對
    保始可貸放」，授信主管欄記載：「本案往來正常，惟照會
    保人 (亦係義務人)表示不清楚借款事由， 建請單位釐清此
    異狀」，區域中心營業單位經理欄記載：「92年10月13日請
    確實辦理對保工作。」，決議批示欄記載：「惟請確實辦理
    借保人簽約，對保手續，餘照營業單位審查意見辦理。」（
    見原審卷(二)第23頁）。足證上訴人內部規定就每筆貸款之貸
    放，從簽約、對保均應詳實辦理方可撥款。惟證人曹博宇、
    許志銘證稱：上訴人陽信銀行提出被上訴人乙○○貸款明細
    第七筆（ 82年12月20日貸款360萬元）以下共十六筆貸款均
    為曹博宇所對保、係陽信銀行經理委託許志銘與曹博宇一起
    辦理系爭借款之對保手續等語（ 見原審卷(三)第9頁、本院前
    審卷(一)第199頁）， 佐以被上訴人等二人之82年3月7日及91
    年10月29日授信約定書、 93年2月23日動用申請書之對保人
    欄均有曹博宇（原名曹昌榮）之印章（見原審卷(一)27至30頁
    、50頁、51頁），而曹博宇任職於上訴人公司業務部門，擔
    任相關對保事務屬其任上訴人銀行行員職掌業務（一般職掌
    或個案指定工作）之執行，為上訴人銀行之使用人，其明知
    冒用被上訴人乙○○名義貸款，仍本於其職掌知情而為對保
    後，再由上訴人憑其對保撥付借款， 依民法第224條規定，
    上訴人應與自己之故意或過失負同一責任。縱被上訴人曾將
    印章交付與曹博宇代辦繳款、領取贈品等事項，依前揭判例
    意旨，除受託辦理之特定事項外，其他曹博宇以被上訴人本
    人名義所為之系爭借款行為，被上訴人無須負表見代理之授
    權人責任。被上訴人既未授權曹博宇辦理系爭借款，上訴人
    就曹博宇上述不法行為所為之系爭借款，未盡徵信之責，任
    由其使用人即曹博宇偽造被上訴人之借據向上訴人詐借之行
    為，對被上訴人不生效力。
  (四)又依最高法院55年台上字第1054號判例要旨、84年度台上字
    第2402號判決要旨、89年台上字第1116號判決要旨、89年度
    台上字第2605號判決要旨明揭；「代理僅限於意思表示範圍
    以內，不得為意思表示以外之行為，故不法行為及事實行為
    不僅不得成立代理，且亦不得成立表見代理。」而本件系爭
    借款均係曹博宇所盜蓋印章及偽造文書詐貸而來，並為上訴
    人於另案民事法院提起訴訟所自承，更經刑事判決確定，已
    如上述，故屬不法侵權行為，則依上揭最高法院判例要旨，
    曹博宇之不法侵權行為不成立表見代理。
  (五)次按因清償舊債務而對於債權人負擔新債務，除當事人另有
    意思表示外，若新債務不履行時，其舊債務仍不消滅，為民
    法第三百二十條所明定。查曹博宇冒乙○○名義貸款及偽造
    丙○○名義擔任連帶保證確有「借新還舊」之情事，為上訴
    人所不爭執，堪信為真實。則依銀行實務，通常均以新借而
    未清償之債務進行追索，足見上訴人與冒貸之曹博宇應已達
    成合意，以新債務取代舊債務，舊債務應已清償。兩造所爭
    執者，亦僅限於迄未清償之系爭借款1000萬元而已。上訴人
    辯稱積欠借款1,00 0萬元尚未清償，兩造間之舊債務即未消
    滅，系爭抵押權所擔保之借款債權仍存在云云，顯與銀行實
    務作法不同，應僅係臨訟所為辯詞而已，不足採信。從而，
    乙○○等二人請求確認不存在之借款債權， 應係93年2月23
    日借用之系爭借款（新債），而不包括其餘舊債，應堪認定
    。而被上訴人丙○○除就91年10月28日前之舊債務應負連帶
    保證責任外，已無另應負責之新債務存在，而上開由乙○○
    所借，由丙○○所連帶保證之舊債務，即非曹博宇所冒貸部
    分之債務，被上訴人均已清償，亦為上訴人所不爭執。是以
    ，被上訴人於原審訴請確認兩造間就被上訴人所有如附表一
    、二所示之不動產分別設定系爭最高限額之抵押權所擔保之
    債權不存在，即有理由，應予准許。又被上訴人擴張聲明確
    認就被上訴人所有如附表一、二之不動產設定最高限額抵押
    權登記1,200萬元、360萬元所共同擔保以被上訴人乙○○為
    借款人暨被上訴人丙○○為連帶保證人之1,000萬元之「 本
    金借款與利息及違約金」債權不存在，亦有理由，應予准許
    。至於被上訴人擴張聲明另請求確認就被上訴人所有如附表
    一、二之不動產設定最高限額抵押權登記1,200萬元、360萬
    元所共同擔保以被上訴人乙○○為借款人暨被上訴人丙○○
    為連帶保證人之300萬元之「本金借款與利息及違約金」 債
    權不存在， 被上訴人應係指該360萬元最高限額抵押權原先
    所擔保之債權而言，惟查該部分債權屬被上訴人乙○○所借
    ，由丙○○連帶保證之舊債務，本即非曹博宇所冒貸部分之
    債務，被上訴人早已清償，為上訴人所不爭執，有如前述，
    上訴人既已表明系爭抵押權所擔保之債權，迄未清償部分僅
    有1,000萬元，則此原已清償之300萬元舊債權不存在，於兩
    造間並無爭執，即無確認利益，被上訴人此部分追加之訴，
    即無理由，應予駁回。
五、被上訴人是否可以請求上訴人塗銷系爭抵押權？
  (一)按「最高限額抵押契約定有存續期間者，其期間雖未屆滿，
    然若其擔保之債權所由生之契約已合法終止（或解除或以其
    他原因而消滅），且無既存之債權，而將來亦確定不再發生
    債權，其原擔保之存續期間內所可發生之債權，已確定不存
    在，依抵押權之從屬性，應許抵押人請求塗銷抵押權設定登
    記，庶符衡平法則，此與本院66年臺上字第1097號判例後段
    所示擔保之債權所由生之契約並未消滅而任意終止抵押權契
    約之情形不同，不可一概而論。」最高法院76年第三次民事
    庭會議著有決議可稽。又按「最高限額抵押契約定存續期間
    者，其期間雖未屆滿，然若其擔保之債權所由生之契約已合
    法終止或因其他事由而消滅，且無既存之債權，而將來亦確
    定不再發生債權，其原擔保之存續期間內所可發生之債權，
    已確定不存在，依抵押權之從屬性，應許抵押人請求抵押權
    之塗銷抵押權設定登記。」最高法院83年度台上字第1055號
    著有判例可稽。
  (二)查本件最高限額抵押契約其存續期間雖未屆滿，惟被上訴人
    二人業已清償其原所借貸之舊債務，且被上訴人訴請塗銷系
    爭抵押權，即含有終止其擔保之債權所由生之契約之意思表
    示，兩造無既存之債權，將來亦確定不再發生任何債權債務
    關係，其原擔保之存續期間內所可發生之債權，已確定不存
    在，依抵押權之從屬性及上開判例意旨，上訴人自應塗銷系
    爭抵押權登記。從而，被上訴人訴請上訴人應塗銷附表一與
    附表二之抵押權登記，即有理由，應予准許。
六、綜上所述，被上訴人主張被上訴人乙○○向上訴人之借款均
    已清償完畢。詎訴外人即上訴人蘭雅分行之行員曹博宇，於
    93年2月23日，竟利用保管被上訴人乙○○存摺之機會， 偽
    造被上訴人等簽名及盜蓋（偽造）被上訴人等印章，擅以被
    上訴人乙○○名義為借款人（債務人）、被上訴人丙○○為
    連帶保證人向上訴人詐借1,000萬元， 對被上訴人等自不生
    效力。上訴人對被上訴人既無任何債權存在，系爭抵押權即
    失所附麗等語，應可採信，上訴人辯稱被上訴人等二人係授
    權訴外人曹博宇代為辦理系爭借款事宜，自應負借款人之責
    ，或應依表見代理規定負授權人之責任云云，均非可採。從
    而，被上訴人訴請確認兩造間就被上訴人所有如附表一、二
    所示之不動產分別設定系爭最高限額之抵押權所擔保之債權
    不存在，上訴人應塗銷附表一與附表二之抵押權登記，為有
    理由，應予准許。是則原審確認債權不存在並判命上訴人塗
    銷抵押權登記，於法並無不合。上訴意旨指摘原判決不當，
    求予廢棄改判，為無理由，應予駁回。被上訴人擴張聲明，
    追加請求確認就被上訴人所有如附表一、二之不動產設定最
    高限額抵押權登記1,200萬元、360萬元所共同擔保以被上訴
    人乙○○為借款人暨被上訴人丙○○為連帶保證人之 1,000
    萬元之「本金借款與利息及違約金」債權不存在，亦有理由
    ，應予准許。至於被上訴人擴張聲明另請求確認就被上訴人
    所有如附表一、二之不動產設定最高限額抵押權登記1,200
    萬元、360萬元所共同擔保以被上訴人乙○○為借款人暨被
    上訴人丙○○為連帶保證人之300萬元之「本金借款與利息
    及違約金」債權不存在，無確認利益，被上訴人此部分追加
    之訴，即無理由，應予駁回。
七、本件事證已臻明確，兩造其餘主張陳述及所提之證據，經本
    院斟酌後，認與判決結果不生影響，均毋庸再予論述，附此
    敘明。
八、據上論結，本件上訴為無理由，被上訴人追加之訴為一部有
    理由，一部無理由，爰判決如主文。
中    華    民    國    98    年    4     月    14    日
                    民事第十庭
                        審判長法  官  黃豐澤
                              法  官  吳謀焰
                              法  官  蕭艿菁
正本係照原本作成。
如不服本判決，應於收受送達後20日內向本院提出上訴書狀，其
未表明上訴理由者，應於提出上訴後20日內向本院補提理由書狀
（均須按他造當事人之人數附繕本）上訴時應提出委任律師或具
有律師資格之人之委任狀；委任有律師資格者，另應附具律師資
格證書及釋明委任人與受任人有民事訴訟法第466條之1第1項但
書或第2項（詳附註）所定關係之釋明文書影本。
中    華    民    國    98    年    4     月    14    日
                              書記官  王秀雲
附註：
民事訴訟法第466條之1（第1項、第2項）：
對於第二審判決上訴，上訴人應委任律師為訴訟代理人。但上訴
人或其他法定代理人具有律師資格者，不在此限。
上訴人之配偶、三親等內之血親、二親等內之姻親，或上訴人為
法人、中央或地方機關時，其所屬專任人員具有律師資格並經法
院認為適當者，亦得為第三審訴訟代理人。


司法院資訊處製作；財團法人民間司法改革基金會備份。
